臺灣高等法院高雄分院刑事判決　　　　 94年度上訴字第615號
上　訴　人
即　被　告　乙○○
指定辯護人　本院公設辯護人　 孫妙岑
上列上訴人因殺人未遂案件，不服臺灣高雄地方法院93年度訴字
第2243號中華民國94年3 月8 日第一審判決（起訴案號：臺灣高
雄地方法院檢察署93年度偵字第14669 號），提起上訴，本院判
決如下：
     主  文
上訴駁回。
     事  實
一、乙○○於民國93年4 月8 日23時，騎乘車牌號碼XIX-649 號
    機車，沿高雄市○○區○○路慢車道北向南方向行駛，行近
    沿海路與力群路口時，因道路工程施工慢車道縮減，僅容1
    輛機車通行，乙○○因騎乘腳踏車在前之甲○○妨礙其去路
    ，即直按喇叭要甲○○讓路，而引起甲○○不快乃回嘴表示
    ：『再叭、再叭』。乙○○聞言心生不滿，遂從旁超車，隨
    即迴轉停車攔下甲○○，作勢毆打，甲○○見狀先出手毆打
    乙○○之頭部、背部，2 人隨之互毆，乙○○不敵，於盛怒
    之下，竟基於殺人之故意，返回機車停車處，自機車置物箱
    內取出其所有之鋸刀1 把（折疊式，全長含刀柄為56公分，
    刀刃呈尖銳鋸尺狀刃約26公分）直對甲○○頭、頸部及4肢
    等部位接續揮砍十數刀，致甲○○當場受有左臉頰2 處撕裂
    傷（分別為3.5 公分×0.3 公分×0.3 公分；及1 公分×
    0.3 公分×0.3 公分）、右頸部撕裂傷（2.5 公分×0.5 公
    分×0.5 公分）、額頭近右眼眉毛處撕裂傷（2.5 公分×0.
    6 公分×0.5 公分）、左耳撕裂傷（1 公分×0.6 公分×0.
    5 公分），後腦部近頭頂處撕裂傷（4 公分×0.6 公分×0.
    8 公分）、後枕部撕裂傷2 處（1 處傷口為3 公分×0.8 公
    分×0.5 公分；另1 處之傷口深可見骨，呈V 字型形狀裂開
    ，上部分為8 公分×0.6 公分×0.8 公分，下部為12公分×
    0.6 公分×0.8 公分）；左前臂切刺傷併淺層伸指肌斷裂及
    尺側伸腕肌斷裂（5 公分×4 公分×3 公分）、右側下肢膝
    蓋處有3 處傷口（其中1 傷口面積為2 公分×2 公分）、左
    側下肢深切刺傷併伸側韌群斷裂（6.5 公分×5 公分×4 公
    分）等之傷害，甲○○負傷往反方向逃跑，並向路過之機車
    騎士林志德求救，乙○○見狀未開車燈即騎乘機車逃逸，甲
    ○○因林志德代向前方之巡邏警車報案，而經適時送往沿海
    路與力群路路口附近之安泰醫院急救，始幸免於難。林志德
    於報案後先行騎乘機車離去，林志德往林園方向行駛約3 分
    鐘後，適見乙○○騎乘機車在前，乃暗記車號後，返回通知
    警方，因而為警循線查獲。
二、案經高雄市政府警察局小港分局報請臺灣高雄地方法院檢察
    署檢察官偵查起訴。
     理  由
一、(一)按被告以外之人於審判外之陳述，雖不符前4 條之規定，
      而當事人或辯護人於法院調查證據時，知有不得作為證據
      之情形，而未於言詞辯論終結前聲明異議者，視為同意作
      為證據，法院審酌該言詞陳述作成時之情況，認為適當者
      ，亦得為證據，刑事訴訟法第159 條之5 定有明文。立法
      意旨在於傳聞證據未經當事人之反對詰問予以核實，原則
      上先予排除。惟若當事人已放棄詰問或未聲明異議，基於
      證據資料愈豐富，愈有助於真實發見之理念，且強化言詞
      辯論主義，法院自可承認該傳聞證據之證據能力。經查，
      關於證人林志德之警詢筆錄，檢察官、辯護人及被告等人
      於原審時已知上述筆錄乃傳聞證據，且均未對該筆錄內容
      異議，視為同意其證據能力。本院審酌上開筆錄作成時，
      尚無不當取供之情形，認為適合作為本案之證據。且亦為
      證明犯罪事實存否所必要，依上揭規定，證人林志德於警
      詢中之證言自有證據能力。
    (二)卷內關於安泰醫院病歷，及法院名義函詢安泰醫院回函，
      因檢察官、辯護人及被告於原審均知係屬傳聞證據，且未
      對此等資料異議。再經本院斟酌函覆內容、性質及製作人
      等情，認依刑事訴訟法第159 條之5 第2 項規定，適合作
      為證據。
二、上訴人即被告乙○○未於本院審理時到庭，惟於原審訊據被
    告乙○○固坦承有於前開時、地，因甲○○騎機車行駛在前
    ，對甲○○按喇叭要求讓路不果，因起爭執，發生肢體衝突
    ，其遂持鋸刀揮砍證人甲○○之頭部、頸部、四肢，造成證
    人甲○○如事實欄所載之多處傷害，惟矢口否認有何殺人犯
    意，辯稱：我只是要防衛，並且教訓甲○○，當時一陣亂砍
    ，沒有針對甲○○的頭、頸部等重要部位砍，更沒有要殺死
    他的意思云云。經查：
  (一)前開事實，業據證人甲○○於警訊及本院審理時證述甚詳，
    核與證人林志德於警詢中證述「93年4 月8 日23時許，我經
    過沿海路靠近力群路口，有1 名男子向我求救，等我停車回
    頭看發現該名向我求救之男子受有重傷，前方5 公尺處有1
    男子站立機車旁，我以為發生車禍，後來站立前方之男子騎
    機車離開，當時我覺得可疑，但因他沒有開車燈沒有記住他
    車號，後來我看巡邏警察就告訴警察後面有人車禍受傷，我
    就騎機車往林園方向離開，約3 分鐘後我又遇到原先騎機車
    離開之男子，我就將該名男子機車車號記下... 」之證述大
    致相符，且有安泰醫院93年10月29日醫總字3261號函及所附
    證人甲○○病歷（內含出院病例摘要、醫囑、人體外傷記錄
    表、病程摘要、手術摘要、護理記錄）1 份、安泰醫院出具
    之診斷證明書1 份、甲○○傷勢照片5 張、現場照片影本4
    張在卷可稽，復有鋸刀1 把扣案可憑。
  (二)按刑法殺人罪與傷害罪區別，本視加害人有無殺意為斷，被
    害人所受之傷害程度，固不能據為認定有無殺意之唯一標準
    ，但加害人之下手情形如何，於審究犯意方面，仍不失為重
    要參考資料；殺人未遂罪之成立，以有戕害他人生命之故意
    ，著手於刺殺之實行而未發生死亡之結果為要件，最高法院
    20年非字第104 號、47年台上字第1364號分別著有判例可資
    參照。本件被告持以刺殺證人甲○○之鋸刀，刀刃長約26公
    分、呈尖銳鋸齒狀，金屬材質、刀柄長30公分、塑膠材質，
    刀柄與刀刃可折疊，全部展開為56公分，有原審93年11月22
    日勘驗筆錄1 份，及照片2 張附卷可參，是該鋸刀在客觀上
    為足以對他人之生命安全構成威脅之兇器無疑，持之砍刺人
    體自有危及人類生命、身體之危險。而證人甲○○受有如事
    實欄所示之傷害，到院時血壓為90/60mHg，收縮壓僅90遠低
    於一般正常人之血壓（一般正常之收縮壓約120 至130 間）
    ，血紅素（Hgb）僅10.8 僅於一般正常值之3 分之2 （正常
    值為15），流血量大，93年4 月8 日輸紅血球濃厚液共4 袋
    （1 袋為250c.c，手術期間輸紅血球濃厚液1 袋250c.c），
    依甲○○當時所受傷勢如未及時治療，是會危及生命，業據
    卷附安泰醫院上開函覆及所附證人甲○○病歷、及診斷證明
    書各1 份記載明確，並有上開卷附之照片5 張可證，且被害
    人所受如事實欄所載之刀傷，集中在動脈及血管匯集，極為
    脆弱之頭、臉部多處，後枕部處刀傷甚且呈V 字型形狀裂開
    ，且深可見頭蓋骨，4 肢之左前臂處亦深可見骨且肌腱均遭
    切斷，右側下肢肌腱亦遭切斷，依被害人之傷勢，可知被告
    當時砍殺被害人用力之猛，殺意之堅定，再參酌與證人甲○
    ○因行車糾紛，證人甲○○出手毆打被告，被告不敵因而於
    盛怒之下持鋸刀向證人甲○○揮砍之，業據被告於警詢中自
    承：「我因甲○○先出手毆打我臉部背部，才會生氣持鋸刀
    殺傷甲○○」等語明確，綜合以上被告行兇之兇器、證人甲
    ○○所受傷勢、及被告行兇當時情緒所受刺激等情觀之，被
    告揮刀時應有致人於死之犯意甚明，被告空言辯稱無殺人犯
    意云云，尚非可取。
  (三)雖被告辯稱：「甲○○先出手毆打我頭、背部，把我安全帽
    打落，我謊稱自己為警察，甲○○才住手，甲○○在我轉頭
    要回機車時，又毆我背部1 下，我才想到去機車處拿鋸刀，
    我是持鋸刀自衛」云云，惟按對於現在不法之侵害，而出於
    防衛自己或他人之權利之行為，不罰，固為刑法第23條前段
    所規定。惟依前開規定，正當防衛除於客觀要件須遇有現在
    不法之侵害外，於主觀要件上須有正當防衛情勢之認識，即
    須有防衛行為事實之認識及防衛意思。而所謂防衛意思，包
    括對於正當防衛之情勢、防衛行為事實等之認識，並且出於
    防衛自己或他人權利或法益之認識。又「正當防衛必須對於
    現在不法之侵害始得為之，侵害業已過去，即無正當防衛可
    言。至彼此互毆，又必以一方初無傷人之行為，因排除對方
    不法之侵害而加以還擊，始得以正當防衛論。故侵害已過去
    後之報復行為，與無從分別何方為不法侵害之互毆行為，均
    不得主張防衛權。」（最高法院30年上字第1040號判例意旨
    可資參照），參諸前開說明，甲○○雖先出手毆打被告頭、
    背部，然被告至停放機車處拿取鋸刀時，甲○○並未有追擊
    毆打之行為，被告所受侵害業已過去，而被告竟取出機車置
    物箱內之鋸刀，並持之砍傷證人甲○○，顯係侵害已過去後
    之報復行為，無從主張正當防衛，被告上開辯解，亦非可取
    。
  (四)至證人甲○○雖另於原審審理中證稱：「... 之後我往反方
    向跑開，他才回去騎機車。他騎機車從後面紅綠燈繞回頭，
    我以為是其他路人，我要求對方記下他的車號，結果發現是
    他繞回頭，拿1 把瑞士刀對我的手砍1 刀。... 」等語，與
    其於警詢中證述，及證人林志德於警詢證述情節均有不符，
    且觀證人甲○○手部之左前臂切刺傷併淺層伸指肌斷裂及尺
    側伸腕肌斷裂（5 公分×4 公分×3 公分）之傷勢，顯非瑞
    士刀般之小型刀可造成，並參酌證人甲○○因遽遭被告持刀
    揮砍，驚嚇過度，及於原審證述時距案發時間久遠，記憶可
    能因而模糊扭曲，堪認證人甲○○此部分證述，並不足取。
  (五)綜上所述，被告上開所辯各情，無非卸責之詞，不足採信。
    本件事證明確，被告之犯行，堪以認定。
三、核被告所為，係犯刑法第271 條第2 項、第1 項之殺人未遂
    罪。被告多次刺殺被害人之行為，其時間均極密接，各行為
    之獨立性極為薄弱，依一般社會健全觀念，在時間差距上，
    難以強行分開，顯係為達其殺人之接續行為，此部份應為接
    續犯。其已著手殺人之行為而不遂，為未遂犯，爰依刑法第
    26條前段之規定減輕其刑。原審因而適用刑法第271 條第2
    項、第1 項、第26條、第38條第1 項第2 款之規定，並審酌
    被告與甲○○並無深仇大恨，雖因甲○○先出打毆打，然於
    侵害經過後，竟因氣憤難平，而起報復之心，持鋸刀行兇，
    犯後飾詞卸責，且甲○○所受傷勢甚重，其犯罪所造成之損
    害甚鉅，惟念僅因一時失慮，偶罹刑典，且事後已與甲○○
    達成民事和解（賠償金額為新台幣13萬5,000 元）並經甲○
    ○具狀撤回告訴，此有和解書、撤回告訴狀各1 份在卷可憑
    ，等一切情狀，量處有期徒刑5 年6 月。又扣案之鋸刀1 把
    ，為被告所有，供犯罪所用之物，業據被告供述明確，爰依
    刑法第38條第1 項第2 款規定予以宣告沒收。經核原判決認
    事用法並無不合，量刑亦屬適度。被告上訴意旨，仍執前詞
    ，否認犯罪，指摘原判決不當，為無理由，應予駁回。
四、被告經合法傳喚，無正當理由不到庭，爰不待其陳述逕行判
    決。
據上論斷，應依刑事訴訟法第368條、第371條，判決如主文。
本案經檢察官彭南雄到庭執行職務。
中　　華　　民　　國　　94　　年　　8 　　月　　25　　日
                  刑事第三庭    審判長法  官　周賢銳
                                      法  官  黃仁松
                                      法  官  謝宏宗
以上正本證明與原本無異。
如不服本判決應於收受本判決後10日內向本院提出上訴書狀，其
未敘述上訴理由者，並得於提起上訴後10日內向本院補提理由書
狀（均須按他造當事人之人數附繕本）「切勿逕送上級法院」。
中　　華　　民　　國　　94　　年　　8 　　月　　29　　日
　　　　　　　　　　　　　　　　　　　書記官  熊惠津
附錄本判決論罪科刑法條：
刑法第271條第2項、第1項
殺人者，處死刑、無期徒刑或10年以上有期徒刑。
前項之未遂犯罰之。
                                                      H
